【裁判字號】    96,簡上,130
【裁判日期】    970523
【裁判案由】    給付票款
【裁判全文】
臺灣士林地方法院民事判決             96年度簡上字第130號
上  訴  人  臺灣土地銀行股份有限公司
法定代理人  戊○○
訴訟代理人  甲○○
            乙○○
            丙○○
被上訴人    丁○○
上列當事人間給付票款事件，上訴人對於中華民國96年2 月9 日
本院內湖簡易庭95年度湖簡字第1775號第一審判決提起上訴，本
院於97年4 月28日言詞辯論終結，判決如下：
    主  文
原判決廢棄。
被上訴人應給付上訴人新臺幣伍拾柒萬捌仟伍佰伍拾元，及自附
表所示提示日起至清償日止，按年息百分之六計算之利息。
第一、二審訴訟費用新臺幣壹萬伍仟柒佰元由被上訴人負擔。
    事實及理由
壹、程序方面
一、本件被上訴人未於言詞辯論期日到場，核無民事訴訟法第38
    6 條各款所列情形，爰依上訴人之聲請，由其一造辯論而為
    判決。
二、上訴人提起上訴時，其法定代理人原為張義雄，嗣訴訟程序
    進行中，於民國96年8 月17日由變更為戊○○，有財政部96
    年8 月6 日台財人字第09608510300 號函影本在卷可稽。上
    訴人由新任之法定代理人戊○○於97年1 月11日具狀聲明承
    受訴訟，自屬合法，應予敘明。
貳、實體方面
一、上訴人主張：伊執有被上訴人所簽發、經訴外人都都行有限
    公司（下稱都都行）背書，如附表所示之支票9 紙（下稱系
    爭支票），屆期後提示，均遭退票。爰依票據關係，提起本
    訴，請求上訴人給付票款暨法定遲延利息等語。並聲明：被
    告應給付原告新臺幣（下同）57萬8,550 元，及自如附表所
    示提示日起至清償日止，按年息百分之6 計算之利息。
二、被上訴人則以：伊受雇於都都行擔任美髮事業部主管，於93
    年間並擔任所屬沙宣工作室新莊市店之主管，乃開立系爭支
    票之存款帳戶。開戶後，伊將印章及存款簿交付都都行保管
    ，授權僅得簽發支票以支付上述工作室之租金、管理費、貨
    款等營業使用。系爭支票係都都行實際負責人蔡清池未經伊
    同意，逾越授權範圍擅自盜用伊印章所簽發，屬偽造之票據
    ，伊無庸負發票人責任。且系爭支票是客票融資票據，乃都
    都行提供之副擔保品，係由都都行之備償帳戶提示，系爭支
    票背面都都行之印文僅為委任取款背書，上訴人並非受真正
    之票據權利人，不得請求伊給付票款。又都都行辦理融資時
    ，提供之客票有集中於同一群發票人之情形，上訴人為金融
    機構理當及時發現，並審慎徵信，惟其授信審查過程嚴重疏
    失，其取得系爭支票有重大過失，亦不得享有票據權利等語
    ，資為抗辯。
三、原審對於上訴人之請求，判決上訴人敗訴。上訴人全部不服
    ，提起上訴，並聲明：(一)原判決廢棄；(二)被上訴人應給付上
    訴人57萬8,550 元，及自附表所示提示日起至清償日止，按
    年息百分之6 計算之利息。被上訴人則聲明求為判決駁回上
    訴。
四、經查：
  (一)上訴人持有被上訴人名義簽發之系爭支票，屆期後提示，均
    遭退票。
  (二)系爭支票發票人即被上訴人之印文均為真正。
  (三)系爭支票背面均蓋有都都行之公司及負責人印文。
  (四)系爭支票係先後於94年12月5日、95年4月25日、95年5月8日
    、95年5月11日、95年5月26日由都都行持向被上訴人辦理融
    資（即票據貼現）而交付被上訴人。
    以上各項，有上訴人提出之支票、退票理由單、都都行暨其
    連帶保證人簽立之借據、進口遠期信用狀借款契約、授信核
    覆書、應收票據明細表、都都行備償專戶之存款印鑑卡（除
    支票及退票理由單外，其餘均影本）等可稽，並為兩造所不
    爭執，均堪認為真實。
五、爭點之論述：
    本件上訴人依票據關係，請求被上訴人給付票款等語，被上
    訴人則以前揭情詞置辯，本件之爭點應為：(一)上訴人是否為
    受讓系爭支票票據權利之持票人？(二)上訴人取得系爭支票是
    否有重大過失而不得享有票據上之權利？(三)被上訴人得否以
    系爭支票不在其授權蔡清池簽發之範圍內為理由對抗上訴人
    ？
    茲分論如下：
  (一)上訴人為受讓系爭支票票據權利之持票人：
  1.按執票人以委任取款之目的，而為背書時，應於匯票上記載
    之，此規定於支票亦準用之，票據法第40條第1 項、第144
    條分別定有明文。次按劃平線支票之執票人，如非金融業者
    ，應將該項支票存入其在金融業者之帳戶，委託其代為取款
    。票據法第139條第3項亦規定甚明。是就票據之文義性而言
    ，委任取款之背書，其客觀之要式，必須背書人為背書時，
    於票據上為委任取款意旨之記載。其記載方式雖不以書寫「
    委任取款」之字樣為必要，然必須由文字記載本身形式觀察
    ，可得顯現背書人有此表示者為限。經查，系爭支票背面均
    蓋有都都行之公司及負責人之印文，而系爭支票背面，並無
    轉讓背書欄及委託取款背書欄之區分，且除上述印文外，別
    無其他加註文字之記載，業經本院檢視上訴人提出之系爭支
    票予以查明。至於提示人填寫存款帳號欄所載000000000000
    號帳號，乃都都行名義於上訴人之保管帳戶（即備償專戶，
    帳戶印鑑均為上訴人各級員工，不含被上訴人），有上訴人
    提出之存款印鑑卡影本存卷足參。姑不論此帳號之記載係上
    訴人收受系爭支票後提示時所為，並非都都行交付系爭支票
    時所載，且該帳號之記載，客觀形式上亦無從顯現委任取款
    背書之意旨，自無從認定係屬委任取款之背書，應屬權利讓
    與背書為是。復參諸上訴人所提出其總行通知分行有關都都
    行授信事件之核覆書，所載核定事項中，擔保條件之一為「
    週轉金移送中小企業信用保證基金批次信用保證；並按動用
    金額提供100%之實際交易應收客票以加強債權確保；另開發
    國外遠期信用狀於開狀時按動用金額提供150%之實際交易應
    收客票以加強債權確保。」，以及都都行所提出包含系爭支
    票之應收票款明細表，均括號載明票貼之文字，可得推知都
    都行提供客票向上訴人申請動用融資時，應係以轉讓票據權
    利之意思而為背書，並非單純委任取款之意，是則上訴人於
    取得系爭支票時，已受讓票據權利無訛。準此，上訴人主張
    伊為受讓系爭支票票據權利之持票人乙情，堪認為真正。
  2.至於被上訴人所援引財政部64年10月9 日臺財錢字第20329
    號函釋略以：支票係支付工具而非信用憑證，故遠期支票應
    非屬銀行法第12條第3 款所規定之擔保等語（財政部85年7
    月8 日臺財融字第85529434號函釋、85年9 月3 日臺財融字
    第85540332號函釋意旨亦同）。係針對借款人提出之應收支
    票是否屬於銀行法第12條第3 款規定之「擔保」所為之闡釋
    ，與上訴人有無經由都都行背書轉讓而取得系爭支票權利無
    關。另本院96年度簡上字第110 號事件所附財政部金融局85
    年12月4 日臺融局(一)字第85553852號函釋意旨雖略以：金融
    機構辦理墊付國內票款，要求申請人開立備償專戶，將來票
    款收兌後直接存入該備償專戶，此時就票據關係而言，銀行
    係代為提示，支票並未轉讓予銀行，若票據到期提示遭退票
    ，銀行原則上無法以票據權利人之地位對發票人索賠等語；
    以及臺灣金融財務季刊文章略以：在客票融資貸款中，備償
    專戶之存款為借款人所有，借款人於欲辦理融資之票據背書
    後存入備償專戶，該背書非屬權利移轉背書，而係票據法第
    74條取款背書形態等語（均為本院職務上所已知之事項）。
    然上開行政機關之函釋及學者文獻，僅係就銀行將借款人所
    交付之客票存入備償專戶之性質為一般性之解釋，並未排除
    銀行與借款人間得以特約約定備償專戶內客票票據權利之歸
    屬。本件都都行與上訴人間就系爭支票所為背書乃一般轉讓
    背書，已如上述，自不屬上開行政機關函釋及學者文獻探討
    之範疇。又被上訴人所援引本院76年度訴字第246 號判決，
    亦僅係就該具體個案所為之判斷，不具有拘束其他事件或當
    事人之一般法規範效力，對於本件自亦無拘束力。職是，被
    上訴人執以上揭行政機關函釋及個案判決意旨，抗辯上訴人
    非系爭支票之執票人乙節，要難憑採。
  (二)上訴人取得系爭支票並無重大過失，得享有票據上之權利：
  1.按以惡意或有重大過失取得票據者，不得享有票據上之權利
    。票據法第14條第1 項固有明文。惟該條項所謂以惡意取得
    取得票據者，不得享有票據上之權利，係指從無處分權人之
    手，原始取得票據所有權之情形，且係明知或可得而知轉讓
    票據之人，就該票據無權處分而仍予取得者而言（最高法院
    51年臺上字第2587號判例、52年臺上字第1987號判例參考）
    。亦即票據法第14條之規範對象，係票據無處分權人（如占
    有票據係出於他人遺失、盜贓所得）所為之票據行為；倘票
    據係為票據行為者合法取得而占有，即無本條之適用。又票
    據行為，為不要因行為，執票人不負證明關於給付之原因之
    責任，如票據債務人主張執票人取得票據出於惡意或有重大
    過失時，應由該債務人負舉證之責（最高法院64年臺上字第
    5140號判例參考）。
  2.經核，被上訴人開立系爭支票存款帳戶後，即將印鑑章、存
    款簿等交付都都行，授權簽發以支付工作室營業費用使用乙
    情，為被上訴人所自承。縱認被上訴人抗辯系爭支票係蔡清
    池越權簽發乙節屬實，究難謂其係基於他人遺失、盜贓等事
    由而非法占有票據之無處分權人，當無票據法第14條適用之
    餘地。
  3.況且，被上訴人抗辯被上訴人取得系爭支票有重大過失乙節
    ，為上訴人所否認，被上訴人亦應就此事實負舉證之責。而
    被上訴人主張上訴人授信審查過程有嚴重疏失云云，無非係
    援引銀行公會會員授信準則第12條、第18條規定：「週轉資
    金貸款如有徵提授信戶交易之票據作為備償來源者，應注意
    該票據與授信戶經營之業務有無關聯，凡金額較鉅，或發票
    人集中，或屬其關係企業所提供者，應特別注意其風險集中
    情形，審慎辦理。」、「辦理授信案件，除法令另有規定外
    ，於核貸前應先辦理徵信，未經辦理徵信者不應核貸」等內
    容為其主要論據。然上述授信審查準則之目的，係要求銀行
    於決定是否授信放款予借款戶及放款額度時，遵守相關準則
    審慎辦理，以降低貸放風險，避免影響銀行體質，而非用以
    加重銀行取得性質上乃無因證券及文義證券之支票所應負之
    注意義務，或要求銀行必須確認借款戶就其交付之支票有無
    處分權。是故上訴人縱未盡授信審查之責，僅其應承擔借款
    債權無法受償之不利益，尚難執此憑認其取得系爭支票時，
    有何明知或可得而知轉讓票據之都都行係無權處分之重大過
    失。綜此以解，被上訴人辯稱上訴人取得系爭支票有重大過
    失，不得享有票據權利乙節，亦不足採。
  (三)被上訴人不得以系爭支票不在其授權蔡清池簽發之範圍內為
    理由對抗上訴人：
  1.按代理權之限制及撤回，不得以之對抗善意第三人，民法第
    107 條前段定有明文。次按票據係文義證券，在票據簽名者
    ，依票上所載文義負責。此觀諸票據法第5 條第1 項、第6
    條規定可明。票據法第10條第1 項規定：「無代理權而以代
    理人名義簽名於票據者，應自負票據上之責任」即本此義。
    同條第2 項所載，越權代理與上述無權代理規定於同一條文
    ，當然仍係指代理人簽署自己之名義者而言。若本人將名章
    交與代理人，而代理人越權將本人名章蓋於票據者，自無本
    條之適用。如謂未露名之代理人須負票據之責任，必將失去
    票據之要旨，故票據僅蓋本人名義之圖章者，不能依票據法
    第10條命未露名義之代理人負票據之責任。至本人應否負責
    ，應依本條以外之其他民事法規法理解決之，例如有票據法
    第14條、民法第107 條情形者，應依各該條之規定處理（最
    高法院51年臺上字第1326號判例、51年度第3 次民、刑庭總
    會會議決議(二)參照）。亦即如代理人未載明為本人代理之旨
    ，逕以本人名義簽發票據，應適用民法第107 條之規定，本
    人不得以代理權之限制對抗善意無過失之執票人，而就代理
    人權限外之部分，自須負票據上之責任。
  2.而刑法上之偽造有價證券罪，以無權簽發之人冒用他人名義
    簽發者，即行成立。凡未經授權或逾越授權之範圍，而以他
    人名義擅為簽發支票者，即與未受委任，擅權製作無異，均
    屬無權製作，而無解於偽造有價證券之罪責（最高法院75年
    度臺上字第2619號刑事判決要旨參照）。蓋刑法之偽造有價
    證券罪，旨在處罰無製作權之人不法製作他人之有價證券，
    若逾越所賦予之權限，而以本人名義簽發支票，仍屬刑法偽
    造有價證券罪規範處罰之不法行為，用以維護社會共同生活
    之經濟法律秩序，同時保障執票人與本人之個人法益。至於
    民事體系下之票據關係，本於助長票據流通之原則，藉由票
    據輾轉流通於社會公眾，而寓有通貨之作用，故尚須兼顧善
    意第三人之保障，以確保票據之流通性、無因性及交易之安
    全，俾益金融經濟之發展，與刑事體系之偽造有價證券罪，
    立法目的及保障法益非全然相同。是以，縱令代理人有逾越
    授權簽發票據之行為，而可能涉犯刑事偽造有價證券罪嫌，
    仍不得逕謂本人於民事上必然無庸負擔票據責任。
  3.查系爭支票發票人即被上訴人之印文均為真正，為被上訴人
    所不爭執。參以被上訴人自承：系爭支票帳戶開戶後，其印
    章及存款簿即交付都都行保管，授權僅得簽發支票用以支付
    工作室之租金、貨款等營業費使用等之情。足認被上訴人確
    有授權蔡清池於一定範圍內簽發其名義之支票無訛。縱被上
    訴人抗辯系爭支票係蔡清池逾越授權範圍所簽發乙節為真，
    亦屬被上訴人就其授權蔡清池簽發支票使用權之限制或撤回
    之問題，雖有涉犯刑事偽造有價證券罪嫌之可能，惟與完全
    未經授權擅自盜用印章簽發票據之偽造行為有間，被上訴人
    仍不能執此而免除其發票人之票據責任。被上訴人辯稱系爭
    支票係蔡清池偽造，乃絕對抗辯事由，得對抗一切執票人等
    節，尚無足採。至於最高法院51年臺上字第3309號判例之基
    礎事實，乃係第三人「竊取」本人之印章及支票簿，並據以
    偽造本人名義之支票，與本件蔡清池持有被上訴人之印章，
    係經被上訴人「親自交付」，並「授權」代為發票行為有所
    不同，自無援用該判例之餘地，附此敘明。
  4.綜上所述，被上訴人既授權蔡清池簽發其名義之支票，縱就
    其權限有所限制，惟揆諸上開規定及說明，就此授權之限制
    ，自不得對抗善意且無過失之執票人。而被上訴人又未能舉
    證證明上訴人明知系爭支票係蔡清池逾越授權範圍所簽發而
    故予收受，自不得執此為由對抗上訴人，被上訴人此部份抗
    辯，亦無足取。
七、按在票據上簽名者，依票上所載文義負責；發票人應照支票
    文義擔保支票之支付；支票到期不獲付款時，執票人於行使
    或保全支票上權利之行為後，對於背書人、發票人及支票上
    其他債務人，得行使追索權；又執票人向支票債務人行使追
    索權時，得請求自為付款提示日起之利息，如無約定利率者
    ，依年利6 釐計算。票據法第5 條第1 項、第126 條、第85
    條第1 項、第144 條、第133 條分別規定甚明。本件上訴人
    執有被上訴人名義所簽發之系爭支票，並無惡意或重大過失
    ，得享有票據上之權利；而系爭支票屆期後提示不獲付款，
    被上訴人亦無得以對抗上訴人之法律理由，均已認定如上。
    從而，上訴人依票據關係，請求被上訴人給付票款57萬8,55
    0 元，及自如附表所示提示日起至清償日止，按年息百分之
    6 計算之利息，為有理由，應予准許。原審判決駁回上訴人
    之訴，尚有未洽。上訴人指摘原判決不當，求予廢棄改判，
    為有理由，爰判決如主文第1 、2 項所示。
九、本件第一審、第二審訴訟費用額確定為1萬5,700元（含上訴
    人所預繳之第一審、第二審裁判費各6,280元、9,420元），
    並應由被上訴人負擔。
十、本件判決基礎已臻明確，兩造其餘攻防方法及訴訟資料經本
    院斟酌後，核與判決結果不生影響，故不爰論述，併此敘明
    。
十一、據上論結，本件上訴為有理由，依民事訴訟法第385 條第
      1項前段、第436條之1第3項、第450條、第78條、第87 條
      第1項，判決如主文。
中    華    民    國    97    年    5     月    23    日
                  民事第三庭  審判長法  官  鍾任賜
                                    法  官  王沛雷
                                    法  官  施月燿
以上正本證明與原本無異。
本件判決不得上訴。
中    華    民    國    97    年    5     月    27    日
                                    書記官  于耀文
附表
：
┌──┬───────┬────────────┬───┬─────┬────┬────┐
│編號│面額（新臺幣）│  付       款       人  │帳  號│票     號 │發 票 日│提 示 日│
├──┼───────┼────────────┼───┼─────┼────┼────┤
│ 1  │67,000元      │台北國際商業銀行新湖分行│2242-1│QF0000000 │95.05.31│95.06.01│
├──┼───────┼────────────┼───┼─────┼────┼────┤
│ 2  │49,000元      │      同上              │同上  │QF0000000 │95.07.31│95.07.31│
├──┼───────┼────────────┼───┼─────┼────┼────┤
│ 3  │49,000元      │      同上              │同上  │QF0000000 │95.08.31│95.08.31│
├──┼───────┼────────────┼───┼─────┼────┼────┤
│ 4  │83,000元      │      同上              │同上  │QF0000000 │95.08.31│95.08.31│
├──┼───────┼────────────┼───┼─────┼────┼────┤
│ 5  │83,000元      │      同上              │同上  │QF0000000 │95.09.30│95.10.02│
├──┼───────┼────────────┼───┼─────┼────┼────┤
│ 6  │50,000元      │      同上              │同上  │QF0000000 │95.09.30│95.10.02│
├──┼───────┼────────────┼───┼─────┼────┼────┤
│ 7  │58,850元      │      同上              │同上  │QF0000000 │95.10.31│95.10.31│
├──┼───────┼────────────┼───┼─────┼────┼────┤
│ 8  │83,000元      │      同上              │同上  │QF0000000 │95.10.31│95.10.31│
├──┼───────┼────────────┼───┼─────┼────┼────┤
│ 9  │55,700元      │      同上              │同上  │QF0000000 │95.10.31│95.10.31│
└──┴───────┴────────────┴───┴─────┴────┴────┘


司法院資訊處製作；財團法人民間司法改革基金會備份。
